臺灣桃園地方法院民事判決　　　　　　100年度簡上字第104號
上　訴　人　黃淑芬
訴訟代理人　洪堯欽律師
　　　　　　許耀云律師
視同上訴人　李秀玲
被上訴人　　安泰商業銀行股份有限公司
法定代理人　齊百邁
上列當事人間請求塗銷所有權移轉登記事件，上訴人對於中華民
國99年9 月29日臺灣桃園地方法院桃園簡易庭99年度桃簡字第88
8 號第一審判決提起上訴，本院判決如下：
    主      文
原判決廢棄，發回原審法院。
    事實及理由
一、本件被上訴人起訴請求視同上訴人李秀玲與上訴人間就桃園
    縣桃園市○○段545 地號土地及坐落其上之同段2632號建物
    （以下簡稱系爭房地）於民國96年6 月1 日以買賣為原因所
    為之債權行為及96年6 月11日所為之所有權移轉物權行為，
    均應予撤銷，上訴人黃淑芬應將系爭房地於96年6 月11日以
    買賣為原因向桃園縣桃園地政事務所所為之所有權移轉登記
    予以塗銷；經原審依被上訴人之聲明為判決後，雖僅上訴人
    黃淑芬提起上訴，惟本件訴訟標的對於原審被告2 人即李秀
    玲、黃淑芬有合一確定之必要，是上訴人黃淑芬之上訴效力
    及於同造之李秀玲，合先敘明。
二、按第一審之訴訟程序有重大之瑕疵者，第二審法院得廢棄原
    判決，而將該事件發回原法院；但以因維持審級制度認為必
    要時為限；又前開判決，得不經言詞辯論為之，民事訴訟法
    第451 條第1 項、第453 條定有明文。次按言詞辯論期日當
    事人之一造不到場者，得依到場當事人之聲請，由其一造辯
    論而為判決，固為同法第385 條第1 項前段所明定，惟不到
    場之當事人未於相當時期受合法之通知者，法院應以裁定駁
    回前開聲請，並延展辯論期日，則經同法第386 條第1 款著
    有明文。言詞辯論期日不到場之當事人如未於相當時期受合
    法之通知，第一審法院如逕依到場當事人之聲請命一造辯論
    而為判決，其訴訟程序即不得謂無民事訴訟法第451 條第1
    項所稱之重大瑕疵。
三、本件被上訴人起訴主張：視同上訴人（以下簡稱上訴人）李
    秀玲於93年5 月31日向被上訴人借款新臺幣（下同）20萬元
    ，雙方並簽立信用借款契約書，依約上訴人李秀玲應自被上
    訴人實際撥款日起，以每一個月為一期，每期支付4,008 元
    ，共分60期，依年金法按月平均攤還本息，給付應繳款項予
    被上訴人，若有任何一期債務不依約清償本金或付息時，全
    部債務則視為到期，詎上訴人李秀玲自95年10月31日起即未
    依約繳款，迄今尚積欠本金112,628 元及利息。嗣被上訴人
    對上訴人李秀玲取得執行名義，並欲就其所有財產聲請強制
    執行時，始知悉上訴人李秀玲將其所有坐落桃園縣桃園市○
    ○段545 地號土地及坐落其上之同段2632號建物（即系爭房
    地），於96年6 月1 日出賣予上訴人黃淑芬，並於96年6 月
    11日移轉登記所有權予上訴人黃淑芬，惟上訴人2 人買賣系
    爭房地後，抵押權並未塗銷，且經查調上訴人李秀玲聯合徵
    信中心資料顯示，其債務並未因買賣移轉登記系爭房地而清
    償或減少，實與經驗法則有悖，顯有損害被上訴人債權之情
    。為此，爰依民法第244 條第1 項、第4 項之規定提起本件
    訴訟，並聲明：
    (一)上訴人2 人間就系爭房地於96年6 月1 日以買賣為原因所
      為之債權行為及96年6 月11日所為之所有權移轉物權行為
      ，均應予撤銷。
    (二)上訴人黃淑芬應將前項所示不動產，於96年6 月11日以買
      賣為原因向桃園縣桃園地政事務所所為之所有權移轉登記
      予以塗銷。
四、上訴人黃淑芬上訴意旨略以：
    (一)原審之起訴狀繕本、開庭通知、宣示判決筆錄以及更正裁
      定並未合法送達而有判決違背法令之重大瑕疵：
      1.上訴人之戶籍地及實際居住地，原固均設於「新北市汐
        止區○○○路277 號8 樓」，惟已於97年6 月24日遷於
        「新北市○○區鄉○路2 段23巷10號7 樓」迄今。詎被
        上訴人於99年8 月起訴時，以「新北市汐止市○○○路
        277 號8 樓」為上訴人應受送達之地，惟上訴人並未居
        住於該址。原審法院未察，將起訴狀繕本及99年9 月15
        日開庭通知寄至該地並寄存送達，則該寄存送達並不合
        法。
      2.其次，原審法院未將起訴狀繕本及開庭通知合法送達於
        上訴人，導致上訴人無法獲知本件訴訟存在，未於99年
        9 月15日到庭。原審法院未察，當日即依被上訴人聲請
        准為一造辯論，並於99年9 月29日為上訴人敗訴之判決
        ，即有判決違背法令之情。
      3.再者，原審法院宣判後，仍將宣示判決筆錄以寄存之方
        式送至「新北市汐止區○○○路277 號8 樓」址，並核
        發99年11月11日之判決確定證明書；嗣原審法院將判決
        之更正裁定寄至同址，遭郵政機關以「應受送達人住居
        所已遷移他處」為由退件，始改以公示送達為之。惟如
        前述，上訴人自97年6 月24日起即住於「新北市○○市
        鄉○路2 段23巷10號7 樓」，此一事實僅需調閱戶籍資
        料便可得知，原審法院疏未注意而為准允，則該公示送
        達自不生合法送達效力。
      4.嗣被上訴人持原判決及判決確定證明書，向桃園縣桃園
        地政事務所申請將系爭房地回復登記為李秀玲所有，致
        上訴人之合法權益受損。上訴人直至收到桃園縣桃園地
        政事務所回復登記之通知，始知上情。
      5.綜上，原審法院未將起訴書繕本、開庭通知、宣示判決
        筆錄、更正裁定等文書合法送達上訴人，又誤准為一造
        辯論判決，導致上訴人無法得知本件訴訟存在，進而無
        法主張訴訟上權利，則原審判決自有違背法令重大瑕疵
        ，包括更正裁定在內，均應予廢棄。又原判決既未合法
        送達，上訴期間無從計算，判決自應以未確定論。
    (二)上訴人以及李秀玲間就系爭房地之買賣契約及移轉所有權
      登記，係有償行為，不適用民法第244 條第1 項、第4 項
      之規定：
      1.當初李秀玲為購置系爭房地，於94年間向兆豐國際商業
        銀行股份有限公司（以下簡稱兆豐銀行）借貸2 筆款項
        共計390 萬元，並設定468 萬元之最高限額抵押權予兆
        豐銀行，以擔保該房貸之清償。96年時，上訴人欲向李
        秀玲買受系爭房地，因資金不足，買受後仍須以之設定
        抵押，向銀行取得貸款後給付李秀玲價金；反觀李秀玲
        ，其原本任職於清潔隊，具有公務員身份，貸款之利率
        及成數都較上訴人自行貸款來得優惠。在比較貸款條件
        、簡省塗銷及再次設定抵押權手續的考量下，2 人遂達
        成協議上訴人應給付李秀玲之買賣價金，直接繳付李秀
        玲欠兆豐銀行之貸款餘額，至貸款清償後，上訴人再自
        行辦理塗銷抵押權登記。
      2.承上，截至96年6 月22日止，李秀玲所欠2 筆貸款餘額
        分別為1,806,239 元及1,902,495 元，共計3,708,734
        元，故雙方於買賣契約約定價金即為370 萬元。系爭房
        地於96年6 月22日移轉所有權登記予上訴人後，上訴人
        即按月向兆豐銀行繳付貸款迄今。
      3.另外，上訴人之匯款係由上訴人本人或配偶林聰賢代理
        為之。97年6 月23日前，李秀玲因擔心兆豐銀行獲知其
        出售系爭房地，會向擔任保證人之翁鶴齡求償，遂要求
        上訴人以翁鶴齡之名義匯款，並經翁鶴齡同意；97年6
        月23日以後，上訴人及林聰賢始以上訴人之名義匯款。
        因此，97年6 月23日前之匯款單據，匯款人姓名為翁鶴
        齡而非上訴人，並此敘明。因此，上訴人和李秀玲間就
        系爭房地之買賣契約及移轉所有權登記，確係有償行為
        ，並無民法第244 條第1 項及第4 項規定之適用；而且
        李秀玲積欠被上訴人債務一事，上訴人直到100 年4 月
        收受桃園地政事務所函文，向原審法院聲請調卷後方得
        知。
    (三)綜上所述，原審判決因送達不合法而未確定，且被上訴人
      於原審之訴並無理由，爰依法提起上訴，並聲明：
      1.原判決及原裁定均廢棄。
      2.倘受不利判決，上訴人願供擔保，請准予宣告免為假執
        行。
五、按依民法第20條第1 項規定，依一定之事實，足認有久住之
    意思，住於一定之地域者，即設定住所於該地。再依該條項
    規定立法意旨，關於住所之設定，兼採主觀主義及客觀主義
    之精神，所謂「以久住之意思」，應依客觀事實認定，非當
    事人可任意主張，此由該條第一項首句「依一定之事實，足
    認」即明。惟當事人有無久住之意思，應依客觀之事實探求
    並認定之，並不以有長期居住之事實為必要，而所謂依「一
    定之事實」，例如戶籍登記、居住情形，及是否在當地工作
    等事實，均屬之。次按，言詞辯論期日，不到庭之當事人未
    於相當時期受合法之通知者，法院應以裁定駁回到場當事人
    聲請由其一造辯論而為判決之聲請，民事訴訟法第386 條第
    1 款定有明文。再按，第一審之訴訟程序有重大之瑕疵者，
    第二審法院得廢棄原判決，而將該事件發回原法院，但以因
    維持審級制度認為必要時為限，民事訴訟法第451 條第1 項
    定有明文，此項規定，依同法第436 條之1 第3 項規定，於
    簡易訴訟程序事件之第二審上訴程序準用之。又民事訴訟法
    第138 條所規定之寄存送達，限於不能依同法第136 條及第
    137 條規定行送達者，始得為之，設其送達之處所為戶籍登
    記址，雖原為應受送達人之住居所、事務所或營業所而實際
    上已變更者，該原住居所、事務所或營業所，即非應為送達
    之處所，仍不得於原處所為寄存送達，如為寄存送達，應於
    應受送達人實際領取該訴訟文書時發生送達之效力（最高法
    院64年台抗字第481 號判例、85年度台抗字第151 號、88年
    度台抗字第251 號裁定參照）。復按「被上訴人既係因未受
    合法通知致未到場應訴，第一審法院遽依上訴人之聲請，准
    由其一造辯論而為判決，其訴訟程序，自有重大瑕疵，原審
    將第一審關於被上訴人部分之判決廢棄，發回更為審理，於
    法核無不合」（最高法院69年台上字第3752號判例參照）。
六、經查：
    (一)上訴人黃淑芬之戶籍址原設於新北市汐止區（原臺北縣汐
      止市○○○里○ 鄰○○○路277 號8 樓，嗣於97年6 月24
      日變更其戶籍址至新北市○○區鄉○里○○鄰鄉○路○ 段23
      巷10號7 樓，有上訴人提出其戶口名簿可稽，並核與本院
      依職權查詢之個人戶籍資料（完整姓名）查詢結果、遷徙
      資料查詢結果表內容相符。嗣上訴人於97年6 月24日將其
      戶籍址變更至新北市○○區鄉○里○○鄰鄉○路○ 段23巷10
      號7 樓後，亦實際居住上開處所乙節，亦有上訴人提出桃
      園縣政府地方稅務局99年度房屋稅繳款書、99年地價稅繳
      款書、98年8 月以及10 0年2 月水費通知及收據、98年8
      月以及100 年2 月電費通知及收據所載之投遞地址可稽（
      見本院卷第19頁至第25頁）。是上訴人稱其自97年6 月24
      日後，其設籍並實際居住於新北市○○區鄉○里○○鄰鄉○
      路○ 段23巷10號7 樓一情，堪信為真實。
    (二)上訴人之戶籍址及其實際居住地既設於新北市○○區鄉○
      里○○鄰鄉○路○ 段23巷10號7 樓，則被上訴人提起本件訴
      訟之一切訴訟文書（含起訴狀繕本、開庭通知書、民事判
      決書等），應以上開處所為送達處所，始為適法。惟原審
      之起訴狀繕本、99年9 月15日下午2 時55分之言詞辯論通
      知書，均以上訴人原戶籍址即新北市○○區○○里○ 鄰○
      ○○路277 號8 樓為送達，有送達證書1 紙附於原審卷可
      稽（見原審卷第28頁），自非合法送達。原審就99年9 月
      15日之言詞辯論期日通知，既未合法送達於上訴人黃淑芬
      ，而於99年9 月15日當日之言詞辯論期日，逕依被上訴人
      之聲請而為一造辯論判決，顯害及上訴人黃淑芬之訴訟實
      施權，其訴訟程序，自有重大瑕疵，基此所為之判決，即
      屬違背法令。
    (三)原審嗣將本院99年9 月29日99年度桃簡字第888 號宣示判
      決筆錄、99年12月23日之民事裁定，亦依上訴人原戶籍址
      即「新北市汐止區○○○路277 號8 樓」送達，迄未將上
      開訴訟文書依上訴人黃淑芬之戶籍址即新北市○○區鄉○
      里○○鄰鄉○路○ 段23巷10號7 樓送達，業經本院依職權查
      閱上開民事卷宗可稽，是本院99年9 月29日99年度桃簡字
      第888 號宣示判決筆錄，迄未合法送達於上訴人黃淑芬，
      上訴人黃淑芬於收受上開民事判決前向本院提起上訴，其
      上訴即為合法，併此敘明。
七、綜上所述，原審將起訴狀繕本、99年9 月15日下午2 時55分
    之言詞辯論通知書，送達至非上訴人實際居住及其戶籍址之
    新北市○○區○○里○ 鄰○○○路277 號8 樓處所，其送達
    自不生效力，而上開言詞辯論期日之通知既未合法送達、通
    知，原審於99年9 月15日依被上訴人之聲請，依其一造辯論
    而為判決，其訴訟程序自有重大瑕疵，基此所為之判決，亦
    屬違背法令。上訴人據此提起上訴，指摘原判決之不當，請
    求原判決廢棄，即屬有理，為維持審級制度之必要，有將本
    件發回原審法院更為調查裁判之必要，爰不經言詞辯論，由
    本院將原判決廢棄，發回原審法院更為裁判，以符法制。
八、據上論結，本件上訴為有理由，爰依民事訴訟法第436 條之
    1 第1 項、第3 項、第451 條第1 項前段、第453 條，判決
    如主文。
中    華    民    國   100    年    7     月    29    日
                民事第三庭    審判長法  官  張益銘
                                    法  官  陳筱蓉
                                    法  官  陳心婷
以上正本係照原本作成。
本判決不得上訴。
中    華    民    國   100    年    7     月    29    日
                                     書記官  林君燕